臺灣臺北地方法院民事判決　　　　　　　96年度訴字第6496號
　　原　　　告　上新建設有限公司
　　法定代理人　丙○○
　　訴訟代理人　周燦雄律師
　　　　　　　　蔡炳楠律師
　　被　　　告　乙○○
　　　　　　　　甲○○
　　共　　　同
　　訴訟代理人　王玉楚律師
上列當事人間請求返還保證金事件，本院於中華民國96年10月31
日言詞辯論終結，判決如下：
    主  文
被告應給付原告新台幣壹佰萬元及自民國九十六年三月二十六日
起至清償日止，按年息百分之五計算之利息。
訴訟費用由被告負擔。
本判決於原告以新台幣拾萬元為被告供擔保後，得假執行，
但被告如以新台幣壹佰萬元為原告預供擔保，得免為假執行。
    事實及理由
一、原告起訴主張：原告公司之法定代理人丙○○前於民國77年
    5月間，分別與被告及其他地主就坐落台北市○○區○○段1
    小段278、276及299-1 等地號土地簽訂合建大樓契約書（下
    稱合建契約），被告向丙○○收取100 萬元合建保證金。嗣
    丙○○與合建地主（包含被告）於88 年3月11日達成協議，
    同意由原告承受原屬丙○○關於合建契約之權利義務。原告
    為促成合建土地之最有利開發，致力規劃與磋商，雖於88年
    3 月12日送件申請建造執照，但因部分地主從中阻擾，終未
    能取得建照，部分地主則堅持己見，迄今無法整合一致性意
    見，目前已時過境遷，客觀情事丕變，已難期依原合建契約
    繼續合建事宜，故本件合建契約已陷於客觀不能，原告不願
    有所歸責，爰依合建契約第6條及民法第266條第2 項規定，
    以96年3月7日律師函通知被告於文到10日內返還合建保證金
    ，被告於同年3月9日收受律師函，迄未返還合建保證金等情
    。並聲明：(一)如主文所示。(二)願供擔保聲請宣告假執行。
二、被告則以：伊與其他地主於88 年3月11日與原告達成申請建
    築執照之協議，原告旋於翌日送件，可見本件並無相關土地
    無法解決或私有土地不同意合建情事。雖訴外人即地主之一
    黃樺於88 年6月15日向台北市政府爭執合建土地之證明文
    件，致台北市政府停止核發建築執照，惟此項停止發照，並
    非合建契約第6 條所約定之免責事由，而係可歸責於原告之
    嗣後主觀給付不能等語，資為抗辯。並聲明：(一)原告之訴及
    假執行之聲請均駁回。(二)如受不利判決，願供擔保聲請宣告
    免為假執行。
三、查原告主張丙○○與被告於77 年5月27日簽訂合建大樓契約
    書，被告收受丙○○交付合建保證金100 萬元。嗣被告與其
    他合建之地主於88 年3月11日達成協議，由原告承擔丙○○
    關於合建契約之權利義務。嗣因無法取得建築執照興建大樓
    ，原告委由律師以96年3月7日發函通知被告解除合建契約，
    並於文到10日返還合建保證金，被告於96年3月9日收受解約
    函等情，為兩造所不爭，復有合建契約、協議書、律師函及
    回執在卷可參（見本院卷第6頁至第12頁、第20頁至第26 頁
    ），堪信為真實。
四、原告依依合建契約第6 條及民法第266條第2項規定，請求被
    告返還合建保證金100 萬元及遲延利息，為被告所否認，並
    以上開情詞置辯。是本件兩造爭點厥為：(一)系爭合建契約第
    6 條所載之條件性質？(二)系爭建案無法取得建築執照是否可
    歸責於原告事由？(三)原告請求被告返還合建保證金及遲延利
    息，是否有理由？茲分項析述如后：
(一)、按附解除條件之法律行為，於條件成就時，失其效力，民法
    第99條第2項定有明文。依合建契約第6條約定：「如本契約
    成立生效一年後，因國有地及市有地，其中有任何一筆無法
    申購及相關土地無法解決或私有地不同意合建，經雙方檢討
    縮小合建土地，仍然無法達到建築執照能核准之範圍，而致
    使大樓無法興建時，經乙方（按指原告）通知甲方（按指被
    告）需於10天內將所領受之保證金或代墊購買國有地及市有
    土地款，無息退還乙方，甲方不得異議。」（見本院卷第7
    頁），可見雙方約定如將來無法整合合建土地取得建築執照
    興建大樓，為被告退還合建保證金之條件，即屬民法第99條
    第2 項所謂附解除條件之法律行為，故在系爭合建土地無法
    整合興建後，所附解除條件即已成就，被告依約自應退還合
    建保證金。
(二)、本件依兩造及其他合地主簽訂之協議書上第1 條載明：「地
    主尚未同意有關本合建所有圖案，但地主同意暫時送件。雙
    方同意以沒騎樓圖案試爭取建築執照，建方有一個月答覆地
    主是否可不設騎樓。得到建方答覆及確實圖說後兩個月內由
    建方義務協調地主確認圖說，如甲方在兩個月不能達成協議
    責任不歸乙方，雙方同意圖面分屋完成決定各區分所有權起
    造人才始完成建築執照手續。如需更改圖說則須雙方同意。
    」等語。雖原告於88 年3月11日取得全體地主同意合建，並
    於翌日（即12日）送件向台北市政府申請建築執照，惟合建
    地主之一黃樺卻先後以88年6月15日存證信函、同年8月13
    日及同年9月6日申請書，表示其並未同意合建所有圖案，且
    與原告間之權益尚有糾葛，並撤銷同地段279 地號土地之使
    用同意書等情，致台北市政府無法核准原告於88 年3月12日
    送件申請合建土地之建築執照等情，此有台北市政府都市發
    展局96 年10月15日北市都建字第09671881000號函暨附黃
    樺申請書及存證信函等件在卷可參（見本院卷第61頁至第72
    頁）。職是，原告雖無法與地主黃樺達成確認建築圖說，
    致其阻止台北市政府核發系爭合建案之建築執照，惟依上開
    協議書之約款，自屬不能歸責於原告之事由，則被告辯以應
    屬歸責原告事由云云，自屬無理由。
(三)、基上，原告因部分合建地主未認可建築圖說，事後不同意合
    建，致系爭合建案無法取得建築執照興建，並非可歸責原告
    之事由。然而依合建契約第6 條之約定，上開無法興建之解
    除條件既已成就，原告業以96年3月7日律師函催告被告於文
    到10日內返還合建保證金，並於同年3月9日送達一節，為被
    告所不爭（見本院卷第49頁反面），則原告請求被告返還10
    0萬元及自96年3月26日起至清償日止，按年息5%計算之利息
    ，自屬有理由，應予准許。
五、綜上所述，原告依合建契約第6條約定，請求被告給付100萬
    元及自96 年3月26日起至清償日止，按年息5%計算之利息，
    為有理由，應予准許。又本判決兩造分別陳明願供擔保聲請
    宣告假執行或免為假執行，核均無不合，爰分別酌定相當之
    擔保金額，予以准許。
六、本件事證已臻明確，兩造其餘攻擊防禦方法，及未經援用之
    證據，經本院斟酌後，認均不足以影響本判決之結果，自無
    逐一詳予論駁之必要，併此敘明。
七、訴訟費用負擔之依據：民事訴訟法第78條。
中　　華　　民　　國　　96　　年　　11　　月　　14　　日
                        民事第一庭法官  傅中樂
以上正本係照原本作成。
如對本判決上訴，須於判決送達後20日內向本院提出上訴狀。
中　　華　　民　　國　　96　　年　　11　　月　　14　　日
                                書記官  吳彩華
